【裁判字號】    98,訴,4119
【裁判日期】    990407
【裁判案由】    誣告
【裁判全文】
臺灣臺中地方法院刑事判決              98年度訴字第4119號
公  訴  人  臺灣臺中地方法院檢察署檢察官
被      告  乙○○
選任辯護人  劉世興律師
上列被告因誣告案件，經檢察官提起公訴（九十八年度偵字第一
五八○五號），本院判決如下：
    主    文
乙○○無罪。
    理    由
一、公訴意旨略以：被告乙○○曾於民國九十七年十月間，經江
    宇立之介紹，受僱在告訴人甲○○所開設之「萊爾富便利商
    店」（設新竹市○○區○○路二段七二七巷一號）擔任店員
    ，嗣因被告工作狀況不佳，告訴人乃在被告同意之後，將被
    告調至臺中縣潭子鄉○○路○段九一巷二○號之「永沂五金
    百貨店」擔任籌劃、設立之工作。惟被告到職後，表現仍然
    不佳，導致永沂五金百貨店之貨品因不明原因短少及無法如
    期開幕，告訴人遂又將被告調回上開萊爾富便利商店工作。
    之後，告訴人與被告於九十八年一月五日，就上開永沂五金
    百貨店損害賠償事宜進行協商，被告簽發三張到期日分別為
    九十八年一月十日、三月二十日、五月二十日、金額均為新
    臺幣（下同）三萬九千元之本票，作為賠償。詎被告事後反
    悔，且為逃避賠償責任，明知其非因遭恐嚇而簽發本票，竟
    於九十八年一月二十日具狀向臺灣臺中地方法院檢察署誣告
    ，表示係遭告訴人恐嚇，而簽發上開本票。該案經檢察官為
    不起訴處分後，被告猶一再向新竹市政府勞工處、萊爾富總
    公司申訴遭告訴人恐嚇、未給付薪資、出售菸品給青少年，
    因認被告涉犯刑法第一百六十九條第一項誣告罪嫌云云。
二、按犯罪事實應依證據認定之，無證據不得認定其犯罪事實；
    又不能證明被告犯罪者，應諭知無罪之判決，刑事訴訟法第
    一百五十四條第二項、第三百零一條第一項分別定有明文；
    而認定不利於被告之事實，須依積極證據，苟積極證據不足
    為不利於被告事實之認定時，即應為有利於被告之認定，更
    不必有何有利之證據；又事實之認定，應憑證據，如未能發
    現相當證據，或證據不足以證明，自不能以推測或擬制之方
    法，以為裁判之基礎，最高法院分別著有三十年上字第八一
    六號、四十年臺上字第八六號判例可資參照。
三、公訴人認被告涉有刑法第一百六十九條第一項誣告罪嫌，無
    非係以：(1)被告供述及其於臺灣臺中地方法院檢察署九十八
    年他字第五七八號提出之告訴狀影本；(2)告訴人指訴；(3)證
    人侯可俞證詞；(4)證人江宇立證詞等資料，為其所憑依據。
    訊據被告堅詞否認有何誣告犯行，陳稱：伊沒有誣告，伊說
    的是事實等語。
四、經查：
  (一)按刑法上誣告罪之成立，在主觀方面，固須申告者有使人受
    刑事或懲戒處分之意思，在客觀方面，尤須所虛構之事實足
    使被誣告人有受刑事或懲戒處分之危險，若申告他人有不法
    行為，而其行為在刑法上並非構成犯罪，則被誣告者既不因
    此而有受刑事訴追之虞，即難論申告者以誣告之罪（最高法
    院二十年上字第一七○○號判例意旨參照）。又按刑法第三
    百四十六條第一項恐嚇取財罪之成立，係以行為人具有不法
    所有之意圖，以將來之惡害通知，或以現實之危害相加而未
    達於不能抗拒之程度，使被害人交付財物為犯罪構成要件，
    若雙方為免日後之糾葛，以洽談協議方式談判解決，允於交
    付財物，即令談判時有言語衝突，亦與恐嚇取財之要件不合
    （最高法院八十二年度台上字第四三七五號判決意旨參照）
    。
  (二)本件被告於九十八年一月二十日具狀向臺灣臺中地方法院檢
    察署對告訴人提出恐嚇取財告訴，其告訴狀內記載：「九十
    七年十二月十四日午休時間，告訴人（即本件被告）拉下鐵
    門外出用餐，因未上鎖被發現，便質疑貨品短少遺失，要求
    賠償。迨至隔日又將告訴人（即本件被告）調回新竹，並自
    稱委由盤點公司進行清點貨品，謂共損失貨品價值共二萬八
    千元。查被告（即本件告訴人）所謂盤點時故意不讓告訴人
    （即本件被告）在場，亦未報警處理，損失何種物品亦未有
    證據，又據此指述因告訴人（即本件被告）未盡職守，而造
    成其他損害共達十一萬八千六百八十七元。隨後被告（即本
    件告訴人）即以上述事由以恐嚇脅迫方式強行命告訴人簽發
    三張面額為三萬九千元本票，到期日分別為九十八年一月十
    日、九十八年三月二十日、九十八年五月二十日，交其收執
    。隨後又打電話到告訴人（即本件被告）家中，恐嚇家母應
    如期付款。告訴人（即本件被告）為九十八年二月二十三日
    生，屬限制行為能力人，當時雖曾表示須回家與母親商議，
    惟被兇悍拒絕。無奈之下只得依其指令簽發始得脫身返回臺
    中。衡諸上情，被告（即本件告訴人）藉詞短少貨品並無證
    據，不但未曾報警，經要求調閱監視錄影以明真相，惟仍遭
    拒絕，且已將之湮滅，而告訴人（即本件被告）已在潭子鄉
    工作，卻被帶往新竹脅迫發票，明顯欲使告訴人陷於無法求
    援而達其恐嚇取財之目的」；本件被告復於九十八年二月十
    七日檢察官訊問時，向檢察官申告：「（檢察官問：當時甲
    ○○如何恐嚇你？）甲○○說如果我有意見就法院見，且他
    會聲請精神賠償、營業損失等共一百二十四萬元。」綜合前
    開告訴狀及被告於偵查申告內容，被告與告訴人前有貨品短
    缺之民事糾紛，告訴人即以此為由要求被告賠償，被告卻認
    為告訴人對其稱：如果有意見就法院見，且會聲請精神賠償
    、營業損失等共一百二十四萬元等語，致其心生畏懼而簽發
    上開三張本票，係構成恐嚇取財罪，而向臺灣臺中地方法院
    檢察署提出告訴。惟被告與告訴人間既有貨品短缺之民事糾
    紛，告訴人自有對被告表達要求賠償之權利，尚難認告訴人
    主觀上有不法所有之意圖，且告訴人聲稱要向法院提告並請
    求精神賠償、營業損失，亦係其訴訟權利之合法行使，並非
    將來不法惡害之通知，是以被告前開告訴內容，要與恐嚇取
    財罪之構成要件不符，實難使告訴人受有刑事訴追之危險，
    揆諸前揭判例意旨，即難論被告以誣告之罪。
五、綜上所述，被告申告之內容，在刑法上並不構成恐嚇取財罪
    ，客觀上實難使告訴人受有刑事訴追之危險，自與誣告之構
    成要件不符，揆諸前揭條文及判例意旨，不得僅憑推測或擬
    制之方法，即遽為被告有罪之論斷。此外，本院復查無其他
    積極證據足資認定被告有何公訴人所指之誣告犯行，被告之
    犯行既屬不能證明，依首揭規定，應諭知被告無罪之判決。
據上論斷，應依刑事訴訟法第三百零一條第一項，判決如主文。
中    華    民    國    99    年    4     月    7     日
                  刑事第十四庭  審判長法  官  陳得利
                                      法  官  許月馨
                                      法  官  黃裕仁
以上正本證明與原本無異。
如不服本判決應於收受判決後十日內向本院提出上訴書狀，並應
敘述具體理由；其未敘述上訴理由者，應於上訴期間屆滿後二十
日內向本院補提理由書（均須按他造當事人之人數附繕本，切勿
逕送上級法院）。
                                      書記官  何惠文
中    華    民    國    99    年    4     月    7     日

司法院資訊處製作；財團法人民間司法改革基金會備份。
